【裁判字號】    96,重訴,565
【裁判日期】    970227
【裁判案由】    返還不當得利
【裁判全文】
臺灣臺北地方法院民事判決             96年度重訴字第565號
原      告  乙○○
訴訟代理人  陳宏杰律師
            高鳳英律師
被      告  秋雨印刷股份有限公司
法定代理人  甲○○
訴訟代理人  林展義律師
上列當事人間請求返還不當得利事件，本院於中華民國97年1月
31日言詞辯論終結，判決如下：
    主    文
原告之訴及假執行之聲請均駁回。
訴訟費用由原告負擔。
    事實與理由
一、按訴狀送達後，原告不得將原訴變更或追加，但擴張或減縮
    應受判決事項之聲請者，不在此限，民事訴訟法第255條第1
    項第3款定有明文。原告提起本件訴訟，原聲明請求被告應
    給付原告1968萬元及自96年2月1日起至清償日止按年息百分
    之五計算之利息。嗣變更請求為被告應給付原告1968萬元及
    自94年2月1日起至清償日止按年息百分之五計算之利息（見
    本院卷第72頁），核屬擴張應受判決事項之聲明，自為法之
    所許，合先敘明。
二、原告起訴主張：原告於民國（下同）94年2月間以新台幣（
    下同）1968萬元向被告購買該公司所持有訴外人中國力霸股
    份有限公司（以下稱力霸公司）所發行票面金額為500萬元
    之無記名私募無擔保公司債4張，票面金額共2000萬元，被
    告並出具買賣承諾書乙紙交原告收執。查依證券交易法之43
    條之8規定，有價證券私募之應募人及購買人除有該條所列
    情形外，不得再行賣出。本件被告於94年1月間買進上開公
    司債後，並無證券交易法第43條之8所列情事，卻旋於同年2
    月間轉售予原告，被告出售系爭公司債之行為，違反證券交
    易法上開規定，依民法第71條規定，應屬無效。原告得依民
    法第179條規定請求被告返還原告所付之價金，原告已於96
    年1 月31日以台北金南郵局第04884號存證信函請求被告返
    還，然被告迄未回應。又被告於受領原告給付價金時，已明
    知系爭買賣無法律上原因，依民法第182條第2項規定，應自
    受領時起附加利息，返還原告等情，求為判決：(一)被告應給
    付原告1968萬元及自94年2月1日起至清償日止按年息百分之
    五計算之利息。(二)願供擔保，請准宣告假執行。
二、被告則以：兩造間為私人間之直接讓受，且系爭讓售之標的
    為公司債，並無交易單位可言，並不受證券交易法第43條之
    8之限制。況依原告所提被告之承諾書，足證原告明知系爭
    公司債屬無記名、私募無擔保公司債，系爭公司債若應受證
    券交易法第43條之8之限制，原告亦已明知。又原告主張其
    以1968萬買受系爭公司債，惟被告於出售系爭公司債後，於
    94年2月1日依原告指示將268萬元，匯入訴外人黃麗瑄設於
    中國信託銀行營業部帳戶，故原告實際上係以1700萬元買受
    系爭公司債，而被告之內部傳票亦可證被告處分系爭公司債
    之投資損失300萬元。顯見原告係干冒風險以低價買受，被
    告顯未受有利益，不發生當或不當之問題，更無返還利益之
    必要。縱如原告主張系爭公司債交易因違反證券交易法為無
    效，原告亦已明知，其為此不法之目的所支出之金錢，並非
    僅於受領人一方存在，依民法第180條第4款規定，原告不得
    請求返還。況原告基於系爭公司債對於力霸公司之請求權仍
    存在，並未受有損害。又原告既明知系爭公司債屬無記名、
    私募無擔保公司債，且以1700萬元購買面值2000萬元之公司
    債，折價高達15%，原告事後因力霸集團出事，再以契約不
    合法為由，請求被告返還價金，顯違誠信原則等語，資為抗
    辯。並聲明：原告之訴及假執行之聲請均駁回。如受如受不
    利之判決，請准供擔保宣告免予假執行。
四、本件經依民事訴訟法第463條、第270條之1第1項第3款規定
    ，整理並協議兩造簡化爭點為：
（一）兩造不爭執事項：
  １、被告於94年2月間以折價賣斷方式，將其所持有訴外人中
      中國力霸股份有限公司（以下稱力霸公司）所發行票面金
      額為新台幣（下同）500萬元之無記名、私募無擔保公司
      債4張，出售予原告，票面金額共2000萬元。被告並出具
      買賣承諾書承諾於該公司債有效期間，協助原告領取各期
      利息及本金之兌償手續，並放棄債卷面載第9點權利，由
      買方為新權利人。
  ２、原告於94年2月1日匯款1968萬元予被告。被告則於94年2
      月1日匯款268萬元予訴外人黃麗瑄。
（二）兩造爭點：
  １、被告讓售系爭公司債予原告，有無違反證券交易法第43
      條之8之規定？
  ２、如有違反，兩造間系爭公司債之買賣契約是否因之而無效
      ？證券交易法第43條之8規定之性質為何？
  ３、被告是否受有利益致原告受損害？原告是否因不法原因而
      為給付？
  ４、原告請求返還價金是否違反誠信原則？
五、茲就上開爭點，析述本院得心證之理由如下：
（一）被告讓售系爭公司債予原告，有無違反證券交易法第43
      條之8之規定？
  １、按「有價證券私募之應募人及購買人除有左列情形外，不
      得再行賣出：(一)第43條之6第1項第1款之人持有私募有價
      證券，該私募有價證券無同種類之有價證券於證券集中交
      易市場或證券商營業處所買賣，而轉讓予具相同資格者。
      (二)自該私募有價證券交付日起滿一年以上，且自交付日起
      第三年期間內，依主管機關所定持有期間及交易數量之限
      制，轉讓予符合第43條之6第1項第1款及第2款之人。(三)自
      該私募有價證券交付日起滿三年。(四)基於法律規定所生效
      力之移轉。(五)私人間之直接讓受，其數量不超過該證券一
      個交易單位，前後二次之讓受行為，相隔不少於三個月。
      (六)其他經主管機關核准者。」，證券交易法第43條之8第1
      項定有明文。又證券交易法所稱有價證券，依證券交易法
      第6條規定，係指政府公債、公司股票、公司債券及經主
      管機關核定之其他有價證券。而證券交易法第43條之8第1
      項關於私募有價證券所為再賣出限制之規定，並未規定僅
      限於公司股票，私募公司債既為證券交易法所稱有價證券
      之一，則其再行賣出自應受證券交易法第43條之8規定之
      限制。本件原告於94年2月間向被告買進訴外人力霸公司
      所發行面額500萬元之無記名私募無擔保公司債4張，為兩
      造所不爭，並有上開系爭公司債影本4紙及被告出具之承
      諾書在卷可稽（見本院卷第14頁），系爭公司債既屬私募
      ，且為證券交易法所規範之有價證券之一，則其應募人及
      購買人再行出售時，自應受證券交易法第43條之8規定之
      限制。被告抗辯證券交易法第43條之8第1項所規定不得再
      行賣出之限制，僅指股票而言，並不包括公司債，本件系
      爭公司債之出售，不受證券交易法第43條之8規定之限制
      ，應無可取。
  ２、查本件被告係於94年1月間買進系爭公司債後，旋於同年2
      月間出賣予原告，為兩造所不爭。而被告非證券交易法第
      43 條之6第1項第1款所定之銀行業、票券業、信託業、保
      險業、證券業或其他經主管機關核准之法人或機構，亦非
      證券交易法第43條之6第1項第1款或第2款之人，兩造間就
      系爭私募公司債之買賣，自無合於證券交易法第43條之8
      第1項第1款、第2款規定之情形。又被告持有系爭公司債
      期間未足3年，本件復非基於法律規定所生效力之移轉，
      亦無同條項第3款、第4款之適用。被告雖抗辯兩造間就系
      爭公司債之買賣為私人間之直接讓受，合於證券交易法第
      43 條之8之1項第5款之規定云云，惟按證券交易法第43條
      之8之1項第5款規定私人間之直接讓受，其數量不超過該
      證券一個交易單位，而查該款所稱有價證券之一個交易單
      位為何，證券交易法固無明文，惟台灣證券交易所股份有
      限公司營業細則第60條規定，股票以每股10元1000股為一
      交易單位，公債及公司債以面額10萬元為一交易單位（見
      本院卷第58頁），行政院金融監督管理委員會亦認私募公
      司債自交付日起屆滿3年擬申請上市掛牌者，依台灣證券
      交易所股份有限公司營業細則第60條規定公債及公司債以
      面額10萬元為一交易單位，有行政院金融監督管理委員會
      96年11月16日金管證一字第0960059109號函在卷可稽（見
      本院卷第124頁），證券交易法第43條之8第1項第5款所稱
      之公司債之一個交易單位，於證券交易法既未規定，應可
      類推適用台灣證券交易所股份有限公司營業細則第60條規
      定，以10萬元為一交易單位。本件兩造買賣之公司債面額
      共2000萬元，自已逾一個交易單位。縱認系爭公司債未擬
      於交付屆滿3年後申請掛牌上市，而無台灣證券交易所股
      份有限公司營業細則第60條規定之適用，惟所謂交易單位
      為計算交易之基礎數量，系爭公司債每紙面額為500萬元
      ，且每紙公司債均可單獨各別為交易之標的，則縱以一紙
      公司債為一交易單位，本件兩造之交易4紙面額共2000萬
      元之公司債，亦已逾一個交易單位。
  ３、兩造間雖為私人間直接讓售，惟其數量既已超過公司債之
      一個交易單位，與證券交易法第43條之8第1項第5款自不
      符合，被告抗辯兩造間之交易合於證券交易法第43條之8
      之1項第5款之規定，為無可取。原告主張兩造間之買賣違
      反證券交易法第43條之8之規定，則可信取。
（二）證券交易法第43條之8規定之性質為何？系爭公司債之買
      賣契約是否因違反證券交易法第43條之8規定而無效？
  １、按法律行為，違反強制或禁止之規定者，無效。但其規定
      並不以之為無效者，不在此限，民法第71條定有明文。又
      強行法得為效力規定與取締規定，前者著重違反行為之法
      律行為價值，以否認其法律效力為目的，違反者依民法第
      71條規定其行為為無效；後者著重違反行為之事實行為價
      值，以禁止其行為為目的，違反者非概為無效，並無民法
      第71條規定之適用。
  ２、又考證券交易法第43之8條之立法理由，其規定限制私募
      有價證券再行轉賣之原因，主要係為：(一)因私募主要是針
      對對公司營運狀況了解之人如公司董事、監察人、經理人
      （證券交易法第43條之6第1項第3款），或有能力獲取相
      當資訊之人如銀行業、票券業（同上條項第1款），或有
      一定財力之人（同上條項第2款），保障投資人之權益，
      為免其取得證券後，再轉給社會大眾投資人，有失證券交
      易法保障投資人之精神。(二)避免應募人利用私募套利，製
      造公司不穩定，且突然大量出脫，容易造成價格大量下跌
      。(三)避免公司利用私募逃避公開發行程序，架空公開發行
      之制度，減低主管機關對證券發行之控管力。再參諸該條
      第1項規定自私募有價證券交付日滿3年後可再行賣出（第
      3款）、數量不超過一個交易單位、前後二次受讓相隔三
      個月以上時，私人間亦可直接讓受（第5款），足見證券
      交易法第43條之8對於私募有價證券轉售之限制，應僅為
      主管機關為管理有價證券市場公平秩序之行政規範，非轉
      售之法律行為價值本身應受非難。該條項其所著重者為違
      反行為之事實行為價值，而非違反行為之法律行為價值，
      亦即該項規定是以禁止其行為為目的，而非否認其法律效
      力為目的，故其應屬取締規定，而非效力規定，違反者非
      概為無效，並無民法第71條之適用。準此，有價證券私募
      之應募人及購買人違反該項規定再行賣出者，僅行為人應
      負同法第177條所定之刑事責任，非謂其買賣行為概為無
      效。
（三）系爭私募公司債之買賣行為既非無效，被告受領價金，即
      難認無法律上之原因，並無不當得利之可言，則原告依不
      當得利之法律關係請求被告返還價金及自受領時起之利息
      ，即難認為有理由。又被告已將公司債移轉交付予原告，
      依民法第373條規定交付後之利益及危險均由買受人即原
      告承受，則兩造關於被告是否受有利益致原告受損害？原
      告是否因不法原因而為給付？及原告請求返還價金是否違
      反誠信原則？等爭點，即無再逐一詳為論述之必要，併此
      敘明。
六、綜上所述，兩造間就系爭私募公司債之買賣，雖違反證券交
    易法第43條之8之規定，惟該條規定係屬取締規定，而非效
    力規定，並無民法第71條之適用，兩造間之買賣契約並不因
    之而無效。從而，原告主張兩造買賣契約為無效，而依不當
    得利法律關係請求被告返還價金1968萬元及自交付時即94年
    2月1日起至清償日止按年息百分之五計算之利息，為無理由
    ，應予駁回。原告之訴既經駁回，其假執行之聲請亦失所附
    麗，應併予駁回。
七、兩造其餘主張陳述及所提之證據，經本院審酌後，認均不足
    以影響本判決之結果，均毋庸再予論述，附此敘明。
八、結論：本件原告之訴為無理由，並依民事訴訟法第78條，判
    決如主文。
中    華    民    國    97    年    2     月    27    日
                  民事第三庭  法  官  張靜女
以上正本係照原本作成
如對本判決上訴，須於判決送達後20日內向本院提出上訴狀
中    華    民    國    97    年    2     月    27    日
                              書記官  陳素卿


司法院資訊處製作；財團法人民間司法改革基金會備份。
